臺灣高等法院民事判決　　　　　　　　93年度上易字第1124號
上　訴　人
即被上訴人　乙○○
被上訴人
即上訴人　　甲○○
上列當事人間侵權行為損害賠償事件，兩造對於中華民國93年9
月2日臺灣板橋地方法院92年度訴字第 1805號第一審判決各自提
起上訴，本院於94年3月1日言詞辯論終結，判決如下：
    主     文
原判決關於駁回上訴人甲○○後開第二項之訴，及該訴訟費用部
分之裁判廢棄。
上訴人乙○○應再給付上訴人甲○○新台幣壹拾肆萬壹仟玖佰元
。
甲○○其餘上訴駁回。
乙○○之上訴駁回。
第一審訴訟費用除確定部分外，及第二審訴訟費用關於甲○○上
訴部分，由乙○○負擔十分之七，餘由甲○○負擔。第二審訴訟
費用關於乙○○上訴部分由乙○○負擔。
    事     實
甲、上訴人乙○○方面：
一、聲明：
  (一)上訴聲明：
    1.原判決不利於上訴人部分廢棄。
    2.前開廢棄部分，被上訴人在第一審之訴駁回。
  (二)答辯聲明：上訴駁回。
二、陳述：除與原判決記載相同者外，補稱略以：
  (一)伊於民國 90年7月14日至系爭房屋進行整理時，現場一片凌
    亂，顯然有一段時間未有人居住於此，僅有顯欲丟棄之廢棄
    物與垃圾，並無甲○○所稱之財物，故伊僱請搬家工人清理
    該廢棄物與垃圾，實無侵害甲○○之權利。
  (二)系爭房屋於伊進行整理之前，早已於90年1月斷水，於90年6
    月斷電，按水、電均屬民生必須生活條件，缺之則無法生活
    ，系爭房屋既因斷水斷電無法生活，又怎會有傢俱等財物置
    於屋內？另甲○○稱11號房屋後來係自隔壁 9號接水、電，
    故其仍居住於該處云云，惟查：隔壁9號亦於90年4月停水，
    於90年2月停電，故甲○○所述均與事理不符。
乙、上訴人甲○○方面：
一、聲明：
  (一)上訴聲明：
    1.原判決關於駁回後開部分廢棄。
    2.被上訴人應再給付上訴人新台幣（下同）190,500元。
  (二)答辯聲明：上訴駁回。
二、陳述：除與原判決記載相同者外，補稱略以：
  (一)系爭傢俱均屬伊個人所有，原判決認屬伊與配偶共有，而酌
    減賠償金額76,500元自有未當。另系爭房屋中確有電器用品
    215,000元及衣物5萬元折舊後價值為114,000元，原判決此
    部分全予剔除，亦有未當。以上合計190,500元，乙○○應
    再為賠償。
  (二)系爭房屋雖曾被斷水、斷電，惟係因伊曾經出國，不能因此
    即推論伊未曾住於該屋。
    理     由
一、上訴人甲○○起訴主張：
  (一)乙○○係以買賣法院拍賣房屋為業之人，於90年7月9日以江
    春長之名義共同拍得門牌號碼為台北縣永和市○○路○段1巷
    11號5樓及其上6樓增建物房地之所有權，乙○○因受江春長
    之委託處理房屋點交遷讓事宜，雖明知前開拍得之房屋上，
    黃穩軒之租賃權尚未確定除去，且尚未點交，惟為求早日將
    拍得之房屋裝潢後出售，竟於 90年7月12日由乙○○在臺北
    縣中和市○○○路 107巷4號5樓偽造黃穩軒之署押及指印，
    而偽造立協議書人為黃穩軒之房屋遷讓協議書，嗣於90 年7
    月14日無故侵入前開房屋，將伊置放於 5樓頂增建部分之傢
    俱、電器物品及衣物等加以毀損並搬離，造成伊受有(1)傢俱
    類損失：255,000元；(2)電器類損失：219,500元；(3)衣物類
    損失5萬元；(4)收藏品損失32萬元；(5)鑽戒損失 3萬5千元，
    合計財產損失為84萬元，另精神損害16萬元，爰依侵權行為
    法律關係請求賠償 100萬元等語。（原審判命乙○○應賠償
    甲○○76,500元，甲○○上訴僅請求乙○○再給付 190,500
    元，其餘敗訴部分未聲明不服。）
二、上訴人乙○○則以：伊曾拿 8萬元給黃穩軒作為搬遷費，並
    非無故侵入前開房屋擅自將其內之傢俱、冰箱、冷氣加以毀
    損與搬離，且前開房屋已斷水、斷電，甲○○
    處，於派出所作筆錄時也說東西不在那裡，不可能住在前開
    房屋裡面，因此，甲○○請求賠償並無理由，等語置辯。
三、經查甲○○主張乙○○於90年7月12日在臺北縣中和市○○
    ○路 107巷4號5樓偽造黃穩軒之署押及指印，而偽造立協議
    書人為黃穩軒之房屋遷讓協議書，嗣於 90年7月14日無故侵
    入前開房屋，將上訴人甲○○置放於五樓頂增建部分之傢俱
    等物品搬離，以便開始進行裝潢工程之事實，有乙○○偽造
    之房屋遷讓協議書影本一件足憑（附於台灣板橋地方法院90
    年度偵字第 12128號偵查卷），乙○○雖辯稱協議書並非偽
    造云云，惟查上開協議書上黃穩軒之簽名（見偵字第 12128
    號卷第 7頁），其筆跡與甲○○所提出之委託書及原審法院
    執行處執行（勘測）筆錄其上在場人黃穩軒之筆跡（見一審
    刑事卷第38頁），二者之筆順，運筆特性，筆跡特徵明顯不
    同，顯非同一人所為。又其上所按指印經原審送鑑驗，內政
    部警政署刑事警察局以指紋特徵比對法鑑驗結果：房屋簽讓
    協議書上之黃穩軒名下指紋係指尖紋，與存檔之黃海成（已
    改名黃穩軒）之指紋為三面印指紋，二者指紋印部位不同、
    無法比鑑等情。亦有內政部警政署刑事警察局刑紋字第0910
    243862號鑑驗書存卷可參（見一審刑事卷第86頁）。另黃穩
    軒於89年10月23日出境後，迄 90年10月3日止均未入境，有
    內政部警政署入出境管理局 90年10月3日（90）境信宋字第
    063001號函及所附之出入境紀錄附卷可稽（見偵字第12128
    號卷第80頁、81頁）。準此足徵乙○○所指與黃穩軒簽訂房
    屋遷讓協議書之 90年7月12日黃穩軒並不在國內，是黃穩軒
    自不可能與其簽訂上開房屋遷讓協議書。是該協議書為乙○
    ○所偽造堪予認定。此外，乙○○因前開偽造文書、侵入住
    宅及毀損等犯行，於92年7月25日經原法院以 91年度訴字第
    1151號刑事判決判處有期徒刑6月，如易科罰金以300元折算
    壹日，雖經其聲明不服提起上訴，惟仍於92年12月30日經台
    灣高等法院以92年度上訴字第3389號刑事判決駁回其上訴，
    亦分別有前開刑事判決 2件在卷足憑，且乙○○對於僱用搬
    家工人將前開房屋內之物品搬離乙節，未予爭執，自堪信甲
    ○○此部分之主張為真實。
四、乙○○雖抗辯：前開房屋於伊進入將其內物品搬離時已斷水
    、斷電，且無瓦斯，甲○○不可能在內居住，且於派出所製
    作筆錄時也說東西不在那裡云云。惟查：
  (一)按房屋是否有人居住，與該屋是否曾斷水、斷電並無邏輯上
    必然之關連，蓋依經驗法則，房屋於居住一段期間後，如因
    出國或其他原因致未依限繳交水、電費，而被斷水、斷電，
    在客觀上並非不可能，故自不能以房屋曾遭斷水、斷電而推
    論該屋必無人居住。查甲○○稱其自民國86、87年間即住於
    系爭11號頂樓增建房屋，電是從9號5樓那邊接過來，9號5樓
    是伊先生黃穩軒前妻所有之房屋，後來伊與黃穩軒常去大陸
    ，未繳交水電費，以致被斷水、斷電，9號5樓也是因同樣原
    因遭斷水、斷電。在 90年7月14日數日前，伊即回國，暫住
    母親家， 90年7月14日乙○○強制搬家時，經伊朋友通知，
    伊才趕至現場，但乙○○仍強制將傢俱搬離等語。就此證人
    黃文結稱：伊是朋友，民國88年間曾去過（甲○○上開房屋
    ），都是去那邊唱卡拉OK，該頂樓房屋格局有一房一廳，有
    一間浴室，客廳有擺沙發，沙發由三張椅子組成，卡拉ＯＫ
    擺在客廳，天花板上面有旋轉燈，另外有冰箱及電視，冰箱
    是中型的，電視約34吋左右，臥室有床、化妝台、小衣櫃，
    衣櫃裡面東西伊沒有看過等語（本院卷第30頁），足見該頂
    樓房屋確有人居住。乙○○辯稱該屋已遭斷水、斷電，縱屬
    實情，亦無法否定甲○○曾居住於該屋之事實。
  (二)另乙○○僱請之搬家工人劉俊宏於 90年7月14日至前開房屋
    搬遷物品時，尚須與其伯父等5人共開2輛車，始能將屋內之
    物品搬離等情（詳見原法院91年度訴字第1151號刑事卷第19
    3頁、232頁、234至236頁），足見甲○○並未將其內之物品
    遷離，前開房屋仍屬甲○○直接占有中，可堪認定。
  (三)復查甲○○於90年7月15日凌晨1時於秀朗派出所製作筆錄時
    即陳述：我和黃穩軒是夫妻關係，他有委託我處理此事，且
    搬走之財物也有我的東西，所以就來所報案處理等語（詳見
    台灣板橋地方法院檢察署91年度偵字第4502號偵查卷），並
    無陳述東西不在前開房屋內之情事。是上訴人乙○○此部分
    之抗辯，顯非事實，不足採信。
五、按因故意或過失不法侵害他人之權利者，負損害賠償責任。
    民法第184條第1項前段定有明文。本件乙○○未經同意，擅
    將甲○○置於系爭房屋內之物品搬離，造成甲○○之損害，
    自應負賠償責任。
六、次按當事人已證明受有損害而不能證明其數額或證明顯有重
    大困難者，法院應審酌一切情況，依所得心證定其數額，民
    事訴訟法第222條第2項定有明文。經查甲○○置放於前開房
    屋 5樓頂增建部分內之物品遭乙○○侵入搬離等情，已詳述
    如前，核屬已證明損害，惟搬離之物品因遭乙○○僱請搬家
    工人當成廢棄物處理丟掉，致上訴人甲○○不能證明其數額
    ，本院依上開規定審酌下列諸情況，核定其損害數額：
  (一)查前開房屋於90年7月9日由本院執行處進行第 2次公開拍賣
    ，並以 235萬元之價格拍定予江春長，其中土地部分之價格
    為 159萬元，房屋5樓部分之價格為66萬元，5樓頂增建部分
    之價格為10萬元。而5樓頂增建部分之面積為50.64平方公尺
    ，約合 15.32坪，此有原法院執行處拍賣公告與權利移轉證
    書各一件可稽（附於台灣板橋地方法院檢察署91年度偵字第
    4502號、12128號偵查卷），則以15.32坪大小之房屋，衡諸
    一般經驗法則，必有相當之傢俱及家電用品。
  (二)甲○○於原審主張：置放於前開房屋 5樓頂增建部分內之物
    品，其中電器類總價為215,000元，衣物總價為5萬元，傢俱
    類總價為255,000元，收藏品總價為315,500元（按此部分甲
    ○○上訴已不再主張）等語，參以證人黃文上開證述內容，
    該頂樓增建房屋確有擺設沙發、卡拉OK、旋轉燈、冰箱、電
    視、床鋪、化妝台、衣櫃等物，應可採信。
  (三)又乙○○於 90年7月14日侵入前開房屋將其內之傢俱搬離時
    ，甲○○即至現場加以阻止，乙○○卻仍將前開房屋內之傢
    俱當做廢棄物處理丟掉，則甲○○無法舉證證明損害數額顯
    可歸責於乙○○。且前開房屋內之傢俱最後係由乙○○占有
    ，參酌證據接近程度理論，自應由乙○○就其內物品之價值
    負舉證責任。否則，乙○○不法將甲○○所有之傢俱、電器
    及衣物搬離前開房屋 5樓頂增建部分，經甲○○到場阻止，
    已有可保全損害賠償數額證據之機會，卻執意將甲○○之傢
    俱丟掉致無法舉證，倘乙○○猶可因甲○○無法舉證確實損
    害數額而不負賠償責任，豈得事理之平？
  (四)本院參酌系爭房屋之面積為15.32坪以及證人所述各情，認
    甲○○主張傢俱類總價為255,000元、電器類總價為215,00
    0元、衣物總價為5萬元，尚屬過高，應予核減為傢俱類178,
    500元、電器類150,500元、衣物類35,000元為適當。以上合
    計364,000元（178,500＋150,500＋35,000＝364,000 ）。
    又系爭傢俱、電器用品及衣物已不存在，無法逐一認定其購
    買年限及新舊，本院綜合估定其已使用 2年，參酌行政院頒
    布之固定資產耐用年數表第19項號碼3193細目工具、器具之
    耐用年數為5年，按定率折舊法扣除2年之折舊後，前開動產
    之現值應為218,400元（364,000×3/5＝218,400）。復查上
    開物品均為置於甲○○所居住之頂樓增建房屋內，並無證據
    足以認定為甲○○與其夫所共有，故甲○○所受損害之數額
    應即為218,400元。
七、從而，上訴人甲○○依據侵權行為之法律關係，請求乙○○
    賠償218,400元為有理由，逾此範圍之請求則為無理由，應
    予駁回。原審就上開應准許範圍中逾76,500元部分為甲○○
    敗訴之判決（即駁回甲○○141,900元），尚有未洽。甲○
    ○上訴意旨求予廢棄改判，為有理由，爰予廢棄改判如主文
    第2項所示。至甲○○之請求不應准許部分，其上訴意旨求
    予廢棄改判，為無理由，應予駁回。又關於甲○○請求應予
    准許部分，原審為乙○○敗訴之判決，於法並無不合，乙○
    ○上訴意旨求予廢棄改判，為無理由，應予駁回。
八、系爭房屋是否斷水、斷電既不影響本件結果之認定，則上訴
    人乙○○請求調查該屋是否曾斷水、斷電，即無必要，併予
    敘明。
九、據上論結，本件甲○○上訴為一部有理由，一部無理由，乙
    ○○之上訴為無理由，依民事訴訟法第450條、第449條第1
    項、第79條但書、第78條，判決如主文。
中　　華　　民　　國　　94　　年　　 4　　月　　1　　 日
                          民事第17庭
                              審判長法  官  沈方維
                                    法  官  湯美玉
                                    法  官  陳金圍
以上正本係照原本作成。
本判決不得上訴。
中　　華　　民　　國　　94　　年　　4 　　月　　5 　　日
                                    書記官  章大富
